【裁判字號】    95,交聲更(一),9
【裁判日期】    950831
【裁判案由】    違反道路交通管理處罰條例聲明異議
【裁判全文】
臺灣基隆地方法院交通事件裁定       95年度交聲更(一)字第9號
原處分機關  交通部公路總局臺北區監理所基隆監理站
異  議  人
即受處分人  甲  ○
上列異議人即受處分人因違反道路交通管理處罰條例案件，對於
交通部公路總局臺北區監理所基隆監理站於中華民國95年1 月12
日所為之裁決（原處分案號：基監字第裁42-R00000000號），聲
明異議，經本院於95年4 月20日，以95年度交聲字第13號裁定異
議駁回，受處分人不服，提起抗告，經臺灣高等法院於95年5 月
29日，以95年度交抗字第430 號裁定撤銷原裁定發回本院，本院
更為裁定如下：
    主  文
異議駁回。
    理  由
一、原處分意旨略以：異議人即受處分人甲○於民國95年1 月6
    日下午6 時20分左右，酒後駕駛車牌號碼885-MR 號營業用
    小客車，途經基隆市○○路、信一路路口，肇事致人受傷，
    為警依法掣單舉發，核無不合，爰依道路交通管理處罰條例
    第35條第1項第1 款、道路交通管理規則第114條第2 款規定
    ，裁處異議人罰鍰新臺幣（下同）49,500元，並吊扣駕駛執
    照24個月。
二、異議意旨則略以：異議人固於前揭時、地，酒後駕駛上開營
    業用小客車碰撞乙○○騎乘OZN-930 號機車，致乙○○人車
    倒地，受有右小腿挫傷之傷害，惟異議人當時之酒精測試值
    不過每公升0.60毫克（0.60mg/L）而已，兼以乙○○亦僅受
    有右小腿挫傷之傷害，異議人復已與乙○○達成和解，則首
    揭裁罰顯然存在裁量瑕疵，為此，爰於法定期間內，提起本
    件異議，求為撤銷原處分，並將吊扣駕駛執照期間由24個月
    限縮為12個月等語。
三、本院之判斷：
  (一)查道路交通管理處罰條例第35條規定，雖已於94年12月28日
    修正公布，並於95年6 月23日，經行政院以院臺交字第0950
    087685號令發布，定自95年7 月1 日施行。然考諸94年2 月
    5 日制定公布、95年2 月5 日施行之行政罰法第5 條規定：
    「行為後法律或自治條例有變更者，適用『行政機關』最初
    裁處時之法律或自治條例。但裁處前之法律或自治條例有利
    於受處罰者，適用最有利於受處罰者之規定。」暨其立法理
    由：「明定法律或自治條例變更時之適用，係採『從新從輕
    』之處罰原則，即於行為後之法律或自治條例有變更者，原
    則上係『從新』，適用『行政機關』最初裁處時之法律或自
    治條例；僅於裁處前之法律或自治條例有利於受處罰者，始
    例外『從輕』，適用最有利於受處罰者之規定。」足見，行
    政罰之法律變更，顯係以「行政機關」（交通案件則為監理
    機關或裁決所）裁處時為比較基準。蓋司法審查等事後救濟
    程序，原則上，祇在就行政機關裁處之適法與否進行審查，
    是自不在比較適用新舊法律之列，而無行政罰法第5 條規定
    之適用。此亦可由行政罰法原草案條文之立法理由，即「『
    裁處』除法律另有規定外，原則上不包括訴願決定及行政法
    院之判決」等語，窺其梗概。準此，法院就同屬司法救濟程
    序之交通異議程序，自僅能依據原處分機關裁處時之法律，
    審查其適法與否，而無從以原處分機關裁處以後所變更之新
    法較有利於當事人，即擅自變更原裁處法條。職此，本件異
    議所涉之道路交通管理處罰條例第35條規定雖已有修正，並
    自95年7 月1 日開始施行，然本院自仍應本於原處分機關裁
    罰時（95年1 月12日）之有效法規，即95年7 月1 日修正施
    行前之道路交通管理處罰條例第35條規定，審查本件處分究
    否適法，而毋需依行政罰法第5 條規定，為新舊法律之比較
    適用。合先指明。
  (二)查異議人於95年1 月6 日下午6 時20分左右，酒後駕駛車牌
    號碼885-MR號營業用小客車；乃於途經基隆市○○路、信一
    路路口之時，竟自後追撞乙○○騎乘之OZN-930 號機車，致
    乙○○人車倒地而受有右小腿挫傷之傷害（傷害部分未據告
    訴），嗣更為警測得其呼氣酒精濃度值達每公升0.60毫克（
    即0.60mg/L）等事實，為異議人所不否認，且經證人即被害
    人乙○○於本院調查時到庭結證綦詳（本院95年8 月23日訊
    問筆錄），並經本院職權調取異議人所涉刑事案件即95年度
    交簡上字第11號刑事全卷核閱無誤，有酒精測定值表、異議
    人95年1 月7 日偵訊筆錄影本各1 件在卷可考。按汽車駕駛
    人，駕駛汽車經測試檢定，有酒精濃度超過規定標準者，處
    新臺幣一萬五千元以上六萬元以下罰鍰，並當場移置保管其
    車輛及吊扣其駕駛執照一年；因而肇事致人受傷者，並吊扣
    其駕駛執照二年；致人重傷或死亡者，吊銷其駕駛執照，並
    不得再考領。95年7 月1 日修正施行前之道路交通管理處罰
    條例第35條第1 項第1 款定有明文。又依道路交通安全規則
    第114 條第2 款規定：汽車駕駛人飲用酒類或其他類似物後
    其吐氣所含酒精濃度超過每公升0.25毫克或血液中酒精濃度
    超過百分之0.05以上者，不得駕車。考其立法目的，無非係
    意在杜絕酒後駕車所可能衍生之交通危害；準此，原處分機
    關本此裁罰，已非無據。兼以觀諸上開法條文義，亦堪認所
    指「吊扣駕駛執照期間」，並未經立法者預留以裁量或酌情
    餘地。即汽車駕駛人駕駛汽車經測試檢定，倘吐氣所含酒精
    濃度超過每公升0.25毫克（0.25mg/L），並因而肇事致人受
    傷（惟尚未至重傷或死亡之程度），即應一律吊扣其駕駛執
    照二年。蓋依法行政原則乃支配法治國家立法權與行政權關
    係之基本原則，亦為一切行政行為必須遵循之首要原則；即
    行政機關執行業務必須以法律為依據，一切行政措施均須受
    法律拘束，並不得逾越法律授權範圍。固然，為免過度干預
    ，法律本身或承認行政機關有處分之選擇自由，或承認行政
    機關對不確定概念之解釋、適用有判斷權限，即賦與行政裁
    量或不確定法律概念之判斷餘地，惟行政機關之裁量空間或
    判斷餘地，終究來自於法律之授權。是倘法律本身並未預留
    裁量空間或判斷餘地，則自不容行政機關徒憑己意逾越法律
    授權之範圍，藉以擴大或限縮法律適用之層面。至道路交通
    管理處罰條例第35條第1 項第1 款規定之法定罰鍰額度雖為
    15,000元以上60,000元以下，然原處分機關既係本於違反道
    路交通管理事件統一裁罰基準，據以裁處異議人罰鍰49,500
    元，則其本件罰鍰裁量，自亦核無瑕疵可指。
  (三)綜上，因認異議人酒精濃度超過規定標準，駕駛車輛肇事致
    人受傷之違規事實明確，原處分機關援引修正前道路交通管
    理處罰條例第35條第1 項第1 款規定，對異議人為首揭裁罰
    ，核屬允當；異議人徒執前詞，求為撤銷原處分，並將吊扣
    駕駛執照期間由24個月限縮為12個月云云，顯無理由，應予
    駁回。
四、據上論斷，依道路交通案件處理辦法第19條，裁定如主文。
中    華    民    國    95    年    8     月    31    日
                  交通法庭法  官  王慧惠
以上正本證明與原本無異。
對於本件裁定如有不服，應於收受送達後5日內，向本院提出抗
告書狀，敘述抗告之理由，抗告於臺灣高等法院。
中    華    民    國    95    年    8     月    31    日
                          書記官  王一芳


司法院資訊處製作；財團法人民間司法改革基金會備份。
